【裁判字號】    96,建上易,29
【裁判日期】    970108
【裁判案由】    給付工程款
【裁判全文】
臺灣高等法院民事判決                96年度建上易字第29號
上  訴  人  丙○○
訴訟代理人  王元勳律師
複代理人    甲○○
訴訟代理人  李怡欣律師
被上訴人    燊懇設計工程有限公司
法定代理人  乙○○
訴訟代理人  吳錫欽律師
上列當事人間給付工程款事件，上訴人對於中華民國96年5月8日
臺灣板橋地方法院94年度建字第34號第一審判決提起上訴，經本
院於96年12月25日言詞辯論終結，判決如下：
    主  文
上訴駁回。
第二審訴訟費用由上訴人負擔。
    事實及理由
一、被上訴人起訴主張：被上訴人於民國（下同）93年5月3日承
    攬上訴人位於臺北縣永和市○○路○段67號C1區2樓房屋（下
    稱系爭房屋）之裝潢工程（下稱系爭工程），並簽立裝潢工
    程合約書（下稱系爭工程合約），原約定工程款總價為新臺
    幣（下同）3,110, 669元，嗣因追加工程，故合計總工程款
    為4,448,339元。上訴人已給付340萬元工程款，而系爭工程
    因瑕疵應扣減金額223,890元，故上訴人尚有824,449未給付
    予被上訴人等情。爰依承攬契約法律關係，求為命上訴人應
    給付被上訴人824, 449元暨自起訴狀繕本送達翌日起至清償
    日止，按年息百分之5計算之利息之判決。（ 原審判命上訴
    人應給付被上訴人662,659元本息， 並駁回被上訴人其餘之
    請求，上訴人聲明不服，被上訴人就其敗訴部分，未聲明不
    服，該部分已告確定）並答辯聲明：上訴駁回。
二、上訴人則以：(一)和室地板桌部分：兩造原約定之施作項目為
    電動地板桌，其後亦無合意將之改為和室地板桌，然被上訴
    人所施作者卻為和室地板桌，顯與原合約之內容不符，故應
    依報價單之金額26,000元予以扣減。(二)主臥室與女孩房之天
    花板隔音部分：主臥室與女孩房其隔間牆因管線影響而無法
    做到底，因此無法達到隔音之效用，且該瑕疵不能修補，故
    應扣除全部合約約定之金額80,000元。(三)客廳電視櫃隔音部
    分：客廳電視櫃隔音牆係於93年5月1日追加施作，為原合約
    項目內所無，並非為施作居室雙層隔間所增加之板料，且僅
    施作石膏牆板，未放置吸音棉，致無法達到隔音效果，顯有
    疏漏，故應依追加報價單金額15,000元予以扣減。(四)主臥浴
    室部分：被上訴人將陽台處規劃為浴室之作法，因不合於大
    廈管理條例之規範，致此浴室於施作後遭縣政府來函要求拆
    除，顯示被上訴人於施作規劃上未考量周全，且上訴人曾數
    次向被上訴人詢問，被上訴人均稱在法律上絕無問題，主臥
    浴室現已全部拆除無法使用，故應依原合約書報價單金額全
    部予以扣減，即應再扣減79,750元。(五)大理石部分：被上訴
    人所施作之大理石地板，有紋路不對稱、不斷龜裂之情形，
    且該瑕疵無法修補，應全數重新鋪設，故被上訴人所請領之
    318,600元報酬，應全數予以扣除。(六) 隱藏式冷暖氣部分：
    被上訴人擅自將集風箱而改採風管施作，使得空調運轉時有
    聲音出現，即因被上訴人之施作不當，而造成隱藏式冷暖氣
    無法發揮效用， 故應將隱藏式冷暖氣378,300元之款項全數
    予以扣減。(七)檜木桶、摩浴缸之氣泡式馬達部分：於陽台違
    法施作浴室、檜木桶及按摩浴缸所生之費用，肇因於被上訴
    人規劃錯誤，故此部分費用應由其全數負擔，即檜木桶部分
    應再扣減62,540元、按摩浴缸應再扣減2,500元。(八) 主臥房
    浴室地板檜木木條部分：於陽台違法施作浴室所生之費用，
    乃肇因於被上訴人規劃錯誤，且目前主臥房浴室已遭縣府拆
    除不能使用，故此部分費用15,000元應予全數扣減。(九)空氣
    循環機部分：被上訴人裝設之空氣循環機並無排除煙味之功
    能，故此部分之金額132,000元亦應扣減。綜上， 系爭工程
    ，因被上訴人之施作瑕疵，應再扣減1,058,690元， 顯已超
    過被上訴人所得請求之承攬報酬等語，資為抗辯。並答辯聲
    明：(一)原判決不利於上訴人部分廢棄。(二)上廢棄部分，被上
    訴人於第一審之訴及其假執行之聲請均駁回。
三、被上訴人主張其承攬系爭工程，兩造並於93年5月3日簽立系
    爭工程合約，約定工程款及嗣後追加之工程總價為4,448,33
    9元，上訴人已給付之340萬元工程款之事實，業據提出系爭
    工程合約書為證，且為上訴人所不爭執，堪信為真正。被上
    訴人又主張系爭工程款扣除上訴人已給付之 340萬元及因瑕
    疵應扣減之金額223,890元後，上訴人尚有824,449未給付等
    語，惟為上訴人所否認，並以上述情詞置辯。是以本件兩造
    爭執之要點在於：被上訴人施作之系爭工程是否有無瑕疵？
    上訴人得否請求減少報酬？其得請求減少之報酬金額為何？
    茲析述如下。
四、被上訴人施作之系爭工程是否有無瑕疵？上訴人得否請求減
    少報酬？
  (一)按「當事人主張有利於己之事實者，就其事實有舉證之責任
    。」，民事訴訟法第277條前段定有明文。 上訴人主張被上
    訴人施作之系爭工程中關於和室地板桌、主臥室與女孩房之
    天花板隔音、客廳電視櫃隔音、主臥浴室、大理石地板、隱
    藏式冷暖氣、檜木桶、摩浴缸之氣泡式馬達、主臥房浴室地
    板檜木木條、空氣循環機等部分有瑕疵，自應就此有利於己
    之事實負舉證之責任。
  (二)查系爭工程經原法院依上訴人聲請囑託臺北市室內設計裝修
    商業同業公會（下稱裝修公會）鑑定及補充鑑定結果，認被
    上訴人之施作確有瑕疵之情形，此有臺北市室內設計裝修商
    業同業公會鑑定報告書及補充鑑定報告書各1份在卷可參（
    見原審卷第84頁至第106頁、第150頁至第160頁），是上訴
    人辯稱被上訴人所施作之系爭裝潢工程有瑕疵等語，應可採
    信。茲就上訴人所主張之瑕疵部分及其得減少之報酬金額析
    述如下（經原審判決確定部分不再論述）：
    1.和室地板桌部分：
      (1)上訴人辯稱兩造並未合意將原合約內容之電動地板桌改
        為和室地板桌，被上訴人裝設非電動桌，故應依報價單
        所載金額26,000元扣減云云。惟被上訴人主張此部分原
        係電動地板桌，經上訴人要求而變更為非電動和室地板
        桌等語，並提出施工當時之現場照片二張附卷可稽（見
        原審卷第167、168頁），堪認被上訴人已依約施作電動
        地板桌，嗣再變更為非電動地板桌。
      (2)參酌上訴人於本院履勘現場時陳稱：「我有跟被上訴人
        講我先放椅子，再按椅子高度決定地板桌高度…被上訴
        人先施作和室地板桌，結果高度和我放置按摩椅無法配
        合，造成使用上不方便，才拆除重作。」等語，益加可
        證被上訴人確已依約施作電動和室桌，而因電動和室桌
        之高度有一定之限制（係屬成品），無法與上訴人採購
        之按摩椅高度配合，乃應上訴人之要求拆除重作。姑不
        論電動和室桌安裝之拆卸工資，單就「電動和室桌」而
        言，因拆解安裝過，亦致不能退貨而廢棄。且改作純手
        工之木製和室桌，所費更高。電動和室桌業已安裝完成
        ，若非上訴人要求，被上訴人豈有拆除重作之必要？系
        爭電動和室桌既確有施作，且係應上訴人之要求拆除致
        廢棄，被上訴人僅請求電動和室桌費用，未加計重作之
        固定式和式桌之工資及成本，上訴人主張扣除「電動和
        室」26,000元，自屬無據。
    2.主臥室與女孩房之天花板隔間部分：
      (1)上訴人主張隔間牆之隔音效果有瑕疵，主張扣減全數隔
        間費用80,000元云云。惟為被上訴人所否認。
      (2)查裝修公會鑑定及補充鑑定結果，認「依據設計公司提
        供之設計圖面，就此居室現場上方有一屋樑，考量女兒
        房及主臥室能有完整之格局及適當空間，其所裝設二台
        送風機位於主臥室，而其中一台送風機管線需拉至女兒
        房，此處正好是屋樑，需沿著樑下配管，使得木作空間
        因管線影響而無法施作到底。」「被上訴人於施作前未
        告知上訴人因該處正好有一屋樑，故其隔間會因管線影
        響而無法施作到底，因其作此設計，會產生兩間居室聲
        音互串情事，故此部分之隔間，被上訴人縱有施作，亦
        無法隔達到隔音之效用，而具有通常使用之瑕疵，而依
        原合約內容（95年3月31日）之隔間金額為 65,000元，
        加93年5月1日追加單所載石膏板- 隔間用15,000元，合
        計石膏板隔間總金額為80,000元（總數量為50尺），因
        此就施作不足部分， 其金額扣減為4,000元。」（見原
        審卷第89、153頁 ），另依現場照片所示，主臥室與女
        兒房之隔間牆寬度約為8-10尺，內已填充隔音棉於其間
        ，最上面靠近樑柱無法施作之部份僅約20公分（見本院
        卷第99頁），並非系爭房屋全數隔間均未施作，上訴人
        以系爭房屋全部之室內隔間總金額80,000元，做為主臥
        室與女孩房之天花板部分隔間之扣減標準，顯無所據。
      (3)況鑑定人於鑑定報告書中中特別註明：「設計公司為考
        量居室之完整性而作此隔間設計，其所產生兩間居室聲
        音互串，為屬無法避免情事」，足見此隔間牆無法施作
        到頂，係受居室完整性考量及冷氣管線配線之影響，不
        得不如此，其施作有施工上之限制。而經本院現場勘驗
        結果為：「當場請上訴人在女兒房大聲講話…，兩間房
        門關著，在主臥室可以聽到上訴人講話聲音，但聽不清
        楚講話內容。」，足見隔音效果並非如上訴人所言「另
        一房間皆可聽得一清二楚」，而系爭工程設計圖說，係
        經兩造討論定案，送風機擺放於何處？管線如何走？均
        為上訴人所知悉。被上訴人因施工上之限制，所造成之
        使用之瑕疵， 按隔間牆工程款總金額比例扣減4,000元
        為已足（此部分原判決已扣減確定），上訴人請求扣減
        全數隔間費用80,000元云云，並無理由。
    3.客廳電視櫃之隔音部分：
      (1)上訴人主張電視櫃隔音牆係於93年5月1日始追加，並非
        作為居室隔間用，由於被上訴人於施作時僅裝設矽酸蓋
        板，並未放置吸音棉，因此當上訴人在家使用卡拉OK時
        ，音響聲音無法有效隔絕，干擾鄰人生活安寧，致遭鄰
        居抱怨，故被上訴人就此部分之施作顯有疏漏不周，應
        將此部分之報酬15,000元全數予以扣減，始為合理云云
        。惟為被上訴人所否認。
      (2)經裝修公會鑑定結果，認「一般就『客廳電視櫃隔音』
        與『石膏板-隔間用』於工程慣例上所施作內容並不相
        同」，而系爭合約及93年5月1日追加報價單中均無「客
        廳電視櫃之隔音」之項目，自無從單憑追加報價單載有
        「石膏板-隔間用」之項目，即認兩造已合意追加施作
        客廳電視櫃隔音，上訴人既未就此有利於己之事實舉證
        以實其說，被上訴人亦未請求「客廳電視櫃之隔音」報
        酬，上訴人主張扣減15,000元，自屬無理由。
    4.大理石部分：
      (1)上訴人辯稱被上訴人施作之大理石有顏色不均、紋路不
        對稱及龜裂情形，應全數重新鋪設，亦即其瑕疵實無法
        修補，應將裝潢大理石之318,600元之報酬， 全數予以
        扣除，始為合理等語。
      (2)經本院勘驗現場結果，系爭大理石地板觸摸紋路時有一
        點粗，些微紋路有細小裂縫，但紋路看起來是自然紋路
        。而依裝修公會鑑定結果，認：「大理石為天然石，就
        現場勘查所施作部分有顏色不均情形，研判此為天然石
        一般會有之現象。又大理石有龜裂情形，一般大理石於
        使用一段時間後亦多少會產生龜裂情形，一般可於完工
        後約半年後適當保養可減緩龜裂情形。另就鋪設紋路不
        對稱情形，依每片大理石為整顆石頭切割而成，可對其
        紋路作鋪設，亦可選擇不對紋路。依工程慣例，若契約
        無特別約定，即採對其紋路鋪設。」
      (3)查上訴人於93年8月21日遷入系爭房屋居住使用，迄裝
        修公會95年2月16日會勘現場，已一年半以上，距本院
        96年10月18日勘驗現場，亦有三年餘，以上述大理石之
        天然石性質，自會產生龜裂情形，上訴人既未舉證證明
        大理石龜裂情形在被上訴人交付系爭工程時即已產生，
        自難認被上訴人所交付之大理石地板有龜裂之瑕疵。至
        於大理石鋪設紋路不對稱情形，因兩造就此並未有特別
        約定，被上訴人理應對其紋路鋪設，惟現場有部分紋路
        不對稱情形，衡諸大理石之主要作用並不因紋路對稱與
        否而減損其效用，故無全部掀起重新鋪設之必要，依裝
        修公會鑑定說明所載之工程上所通用之扣減方式，以折
        價方式作扣減，其金額為45,000元即足補上訴人此部分
        之損失（此部分原判決已扣減確定）。上訴人主張應將
        裝潢大理石之318,600元之報酬，全數予以扣除云云，
        並無足採。
    5.隱藏式冷暖氣部分：
      (1)上訴人主張其與家人須有十分安靜之環境，所以要求被
        上訴人裝設市價貴於一般冷暖氣近兩倍之大金冷暖氣，
        然因被上訴人天花板設計不良，無法放置大金集風箱，
        又擅自將集風箱改採風管施作，冷氣運轉時噪音不絕於
        耳，令上訴人耗資30多萬元購買之大金冷暖氣機完全無
        法發揮功能，故應將此隱藏式冷暖氣378,300元之款項
        全數予以扣減，始為合理云云。惟為被上訴人所否認。
      (2)查上訴人於本院勘驗時自承，選用系爭冷氣機係出於上
        訴人之提議等語，而被上訴人施作係爭冷氣，受限於上
        訴人設計空間之要求，致不能施作集風箱而改採施作風
        管。惟鑑定報告亦謂「依據工程慣例上使用冷氣隱藏室
        內機，若遇到所施作空間位置因高度而受限時，可考量
        其他相同功能之設備替代」（見原審卷第156頁 ）。而
        在場之大金冷暖氣維修人員和泰公司王理先證稱：購買
        大金冷氣沒有附集風箱，集風箱、風管等配件由客戶視
        實際按裝需要另外自行購買，裝設集風箱或風管都可以
        改善冷氣運轉的聲音，風管越長、冷氣運轉的聲音越小
        等語，足認被上訴人裝設之風管，在專業上亦有相同改
        善運轉聲音之功能。嗣經「當場開冷暖氣機勘驗時，結
        果冷氣運轉時有聲音，和泰公司維修人員稱這個聲音是
        正常的，照現場按裝情形來看，如果加裝集風箱的話，
        因為風管距離太短，所以也無法改善冷氣運轉的聲音。
        」，有勘驗筆錄可稽，是以系爭冷暖氣機運轉的聲音與
        被上訴人未放置大金集風箱並無因果關係，被上訴人因
        施工空間高度之限制，改採風管施作，難認有瑕疵，惟
        就集風箱與風管施作之差額2,000元，應予扣減（ 此部
        分原判決已扣減確定）。上訴人主張應將裝設隱藏式冷
        暖氣378,300元之款項全數予以扣減云云，並無足採。
    6.主臥浴室部分：
      (1)上訴人主張兩造簽約後，其便把住戶規約交給被上訴人
        研究，系爭房屋與建設公司完成交屋後，就交由被上訴
        人進駐裝潢，在93年9月21日遷入前， 均居住於他處，
        根本無從瞭解該大樓之相關規範，而在浴室施工過程中
        ，管委會曾告知上訴人：陽台處不得作為浴室用，經上
        訴人數次向被上訴人詢問，被上訴人皆表示依其經驗這
        在法律上絕無問題，故施作並未停止，致後遭縣政府來
        函指示係違法而全部拆除，無法使用，應由被上訴人負
        起責任，故此部分之金額159,500元， 應全數予以扣減
        云云，方為合理。惟為被上訴人所否認。
      (2)按「工作之瑕疵，因定做人所供給材料之性質或依定做
        人之指示而生者，定做人無前三條所規定之權利。」民
        法第496條定有明文。 查依被上訴人提出之施工說明，
        主臥浴室設在陽台處係經上訴人同意後而施工，堪認被
        上訴人是依上訴人之指示及同意後才施作，而上訴人為
        該大樓住戶，理應了解之大樓之相關規範，此觀之上訴
        人亦自承：「於浴室施工過程中，管委會曾告知上訴人
        陽台處不得作為浴室用。」等語即明，則依上述規定，
        上訴人事後自不得以其不知公寓大廈管理條例之相關規
        範而主張應由被上訴人負擔因違法而全部拆除之責任。
        惟系爭陽台規劃為浴室之作法，不合於公寓大廈管理條
        例之規範，致浴室施作後被拆除，造成上訴人之損失，
        顯示被上訴人於施作規劃上考量未斟周全，應負二分之
        一責任，即所施作於該浴室內所生相關費用，被上訴人
        亦應負擔一半。 依原合約書報價單所載金額為159,500
        元，而被上訴人應負擔之79,750元部分，自應扣減之（
        此部分原判決已扣減確定）。上訴人主張應扣減159,50
        0元，並無可採。
    7.檜木桶、按摩浴缸及氣泡式馬達部分：
      (1)上訴人主張於系爭房屋之陽台違法施作浴室、檜木桶、
        按摩浴缸及氣泡式馬達所生之費用，因被上訴人錯誤判
        斷評估，致全部被拆除而無法使用，此部分費用135,08
        0元應由被上訴人其全數負擔， 故除原審判決所扣減之
        一半65,040元外，應再扣減65,040元，方屬合理。
      (2)惟查，主臥浴室設在陽台處致因違法而全部拆除，兩造
        應各負二分之一責任，已如上述，故浴室內之檜木桶、
        按摩浴缸及氣泡式馬達共135,080元之費用， 被上訴人
        亦應負擔一半即65,040元，上訴人主張除原審判決所扣
        減被上訴人應負擔之一半65,040元外，應再扣減65,040
        元云云，並無可採。
    8.主臥房浴室地板檜木木條部分：
      (1)上訴人主張主臥房浴室地板檜木木條於被上訴人鋪設完
        畢後有翹起情形，造成使用上之危險，且此屬遭縣府拆
        除不能使用之浴室費用，故此部分費用15,000元應予全
        數扣減，方屬合理云云。
      (2)經本院現場勘驗結果：「現場主臥浴室地板墊高加裝檜
        木木條，上訴人加裝一長橫木，踩在檜木木條上行走較
        安全。」，上訴人亦陳稱：主臥浴室地板墊高加裝之檜
        木木條，因踩在檜木木條會翹，請被上訴人來改善，被
        上訴人也不改善，現在請人加上一條長橫木已改善等語
        ，有勘驗筆錄可稽。固可認該地板檜木木條曾有翹起情
        形，惟此部分之地板檜木木條，現仍使用中，故非屬遭
        縣府拆除不能使用之浴室部分；而上訴人於原審94年6
        月14日第一次言詞辯論所提出之答辯狀中並未抗辯地板
        檜木木條有瑕疵， 於原審95年6月15日答辯(二)狀始為地
        板木條瑕疵之抗辯， 距其93年8月21日遷入系爭房屋居
        住使用，已一年半以上，，無從認該木條於被上訴人完
        工交付上訴人時，即有翹起之瑕疵；況民法第493條第1
        、2項規定：「工作有瑕疵者， 定作人得定相當期限，
        請求承攬人修補之。承攬人不於前項期限內修補者，定
        作人得自行修補，並得向承攬人請求償還修補必要之費
        用。」上訴人既未舉證證明系爭地板木條於被上訴人完
        工交付時即有瑕疵，復未舉證證明其已定相當期限，請
        求被上訴人修補，則上訴人以其自行修補完成，主張此
        部分費用15,000元應予全數扣減云云，亦無可採。
    9.空氣循環機部分：
      (1)上訴人主張和室所裝置之空氣循環機並無排煙功能，此
        部分之金額132,000元，自應予以扣減云云。
      (2)經查，本院現場勘驗時，上訴人自承：「這是我從雜誌
        上介紹，我要求被上訴人找廠商來安裝」等語，在場之
        信冠實業股份有限公司黃英毅（即系爭空氣循環機之工
        作人員）證稱：「系爭空氣循環機是把外面的空氣引進
        來，把室內的空氣排出去，因現場麻將間的煙量有比較
        大，排的速度較慢，系爭空氣循環機強調的是24小時換
        氣，這個空氣循環機可以排菸味…吸煙室要快速排菸味
        ，目前只有系爭產品」等語，有勘驗筆錄可稽。堪認系
        爭空氣循環機確有排除菸味之功能，為目前室內排菸之
        通用產品，且係被上訴人依上訴人之指示施作，自無瑕
        疵可言，況查系爭空氣循環機於客廳、和室、餐廳及書
        房、主臥室及女兒房等四處共裝設4組，總經費為132,0
        00元，上訴人主張和室之吸煙無法快速排出，應扣除全
        數4組之空氣循環機之費用132,000元，亦無可採。
五、綜上所述，上訴人辯稱被上訴人施作之系爭工程有瑕疵，除
    原審判決確定應扣減之報酬385,680元外，應再扣減報酬1,0
    58,690元等語，並無可採。從而被上訴人依系爭工程合約請
    求上訴人給付報酬 662,659元及自起訴狀繕本送達之翌日即
    94 年4月21日起至清償日止，按週年利率5%計算之利息，為
    有理由，應予准許。原審就此部分判命上訴人如數給付，於
    法並無違誤。上訴意旨指摘原判決此部分不當，求予廢棄改
    判，為無理由，應予駁回。
六、本件事證已臻明確，兩造其餘主張及攻擊防禦方法與證據，
    經本院斟酌後，與本件判決結果已不生影響，故不一一論列
    ，附此敘明。
七、據上論結，本件上訴為無理由，爰判決如主文。
中    華    民    國    97    年    1     月    8     日
                    民事第十庭
                        審判長法  官  黃豐澤
                              法  官  林麗玲
                              法  官  蕭艿菁
正本係照原本作成。
不得上訴。
中    華    民    國    97    年    1     月    8     日
                              書記官  王秀雲


司法院資訊處製作；財團法人民間司法改革基金會備份。
